【裁判字號】    99,消債聲,53
【裁判日期】    990610
【裁判案由】    聲請免責
【裁判全文】
臺灣板橋地方法院民事裁定            99年度消債聲字第53號
聲  請  人  乙○○
代  理  人  甲○○
上列聲請人聲請消費者債務清理事件，本院裁定如下：
    主  文
債務人乙○○不免責。
    理  由
一、按「法院為終止或終結清算程序之裁定確定後，除別有規
    定外，應以裁定免除債務人之債務。」「法院裁定開始清算
    程序後，債務人有薪資、執行業務所得或其他固定收入，而
    普通債權人之分配總額低於債務人聲請清算前二年間，可處
    分所得扣除自己及依法應受其扶養者所必要生活費用之數額
    者，法院應為不免責之裁定。但債務人證明經普通債權人全
    體同意者，不在此限。」「債務人有下列各款情形之一者，
    法院應為不免責之裁定，但債務人證明經普通債權人全體同
    意者，不在此限；...四、因浪費、賭博或其他投機行為，
    致財產顯然減少或負擔過重之債務，而生開始清算之原因；
    五、於清算聲請前一年內，已有清算之原因，而隱瞞其事實
    ，使他人與之為交易致生損害；...。」消費者債務清理條
    例（下稱消債條例）第132條、第133條、第134條第4款、第
    5 款分別定有明文。
二、本件聲請人即債務人乙○○聲請消費者債務清理清算事件，
    前經本院於民國98年3月12日裁定開始清算程序，有本院97
    年度消債清字第47號裁定可稽，嗣因債務人名下財產不敷清
    償清算程序費用，經本院民事執行處於98年12月2日裁定終
    止清算程序，此有本院98年度司執消債清字第8號裁定足據
    。本院發函通知債權人，就本院應否裁定免除債務人債務陳
    述意見結果，有數債權人表示不同意債務人免責，另債務人
    具狀陳稱其有殘障手冊，無謀生能力，僅靠政府補助款生活
    ，無不應免責之事由，應予以免責等語。惟：
  (一)依債權人台新國際商業銀行股份有限公司表示：
      債務人於95年6月至96年12月，計提領新臺幣(下同)40萬
      5700元，其中95年6月12日提領12萬元，96年8月15日提領
      9萬元，顯見提領當時已然收入不敷支出花費，倘若節約
      用度，應能避免債務擴大，卻仍恣意提領使債台高築，故
      認有消債條例第134條第4款「因其他投機行為致負擔過重
      之債」情事，應當不予免責等語，並提出交易明細表為證
      。
  (二)債權人遠東國際商業銀行股份有限公司表示：
      債務人之借款債務為預借現金，95年6月19日共借用4萬元
      ，96年10月23日借用2萬元，97年2月4日借用2萬元，甚至
      於97年5月4日至佳億珠寶銀樓消費4萬5600元，顯非用於
      生活所需之消費，故認有消債條例第134條第4款「因浪費
      、賭博或其他投機行為，致財產顯然減少或負擔過重之債
      務，而生開始清算之原因」之不免責事由，並提出信用卡
      消費明細表為證。
  (三)債權人大眾商業銀行股份有限公司表示：
      本件債務人欠款多為現金卡密集且大額之預借現金所致，
      債務人需說明是否已知經濟情況不佳無法負擔還款之際，
      猶持續借款造成惡化負債情形，並就其全部負債情形，債
      務人當時之負債應已逾越可得支配之所得，應說明借款是
      否用於因浪費、賭博或其他投機行為，致負擔過重之債務
      ，而生開始清算之原因之情形。其中96年10月17日預借現
      金2萬元，同年12月17日預借現金1萬5000元，97年2月21
      日借用3萬元；且97年4月30日至炭火燒肉店消費1333元，
      97年5月7日至佳億珠寶銀樓消費3333元，顯非用於生活所
      需之消費，有消債條例第134條第4款之情形，不應免責，
      並提出信用卡明細表為證。
  (四)債權人中國信託商業銀行股份有限公司表示：
      本件債務人於97年4月間刷卡消費5萬4846元，有視聽器材
      4560元，有支付空間設計公司費用4萬2000元，顯非用於
      生活所需之消費，有消債條例第134條第4款之情形，不應
      免責，並提出信用卡明細表為證。
三、經查，本件債務人陳報稱其於聲請清算前因身心障礙，無收
    入無資產，則債務人於聲請法院裁定開始清算程序後，既無
    薪資等固定收入，自無消債條例第133條應不免責規定之適
    用。
四、次依債權人所提出債務人之交易明細，債務人於95年6月間
    起向多位債權人預借現金，且依交易明細顯示，債務人幾乎
    每月預借現金，金額亦與一般家庭日常所需支出顯不相當，
    甚有單月高達10餘萬元之情事，甚且至銀樓、燒肉店為奢侈
    消費，債務人對其連續性借款等並無清償能力，猶未撙節開
    支，反而無節制地借用現金卡致使背負龐大債務乙情，並未
    釋明其預借現金之支出用途及流向，僅提出中華民國身心障
    礙手冊為證，然該等資料並無從證明債務人借款之支出用途
    及流向。是本院經審酌聲請人之收入、支出情形，佐以其借
    款及使用現金卡狀況，堪認聲請人應有「因浪費、賭博或其
    他投機行為，致財產顯然減少或負擔過重之債務，而生開始
    清算之原因」存在。
五、綜上所述，本院既認債務人有消債條例第134條第4款所規定
    「因浪費、賭博或其他投機行為，致財產顯然減少或負擔過
    重之債務，而生開始清算之原因」之不免責事由，債務人又
    未證明經普通債權人全體同意免責，則依首揭說明，本件債
    務人應不免責，爰裁定如主文。又本院雖裁定債務人不免責
    ，惟日後債務人仍得於符合消債條例規定之得為免責裁定之
    要件後，另行聲請為免責之裁定，附此敘明。
中    華    民    國    99    年    6     月    10    日
              民事第二庭    法      官  陳財旺
上為正本係照原本作成
如不服本裁定，應於裁定送達後10日內，以書狀向本院提出抗告
，並繳納抗告費新臺幣1千元
中    華    民    國    99    年    6     月    10    日
                            書  記  官  林珊慧

司法院資訊處製作；財團法人民間司法改革基金會備份。
